臺灣高等法院刑事判決
109年度上訴字第2455號
    上  訴  人
    即  被  告  林義哲


    選任辯護人  陳柏均律師（法扶）
上列上訴人因違反毒品危害防制條例案件，不服臺灣新北地方法
院於中華民國109年5月20日所為109年度訴字第133號第一審判決
（起訴案號：臺灣新北地方檢察署108年度偵字第36505號），提
起上訴，本院判決如下：
    主  文
原判決撤銷。
林義哲販賣第二級毒品未遂，累犯，處有期徒刑壹年拾月。扣案
第二級毒品甲基安非他命壹包（驗餘淨重壹點捌伍零參公克，含
外包裝袋壹個）沒收銷燬之；扣案IPHONE廠牌行動電話壹支（含
門號○○○○○○○○○○號SIM卡壹張）沒收。
    事  實
一、林義哲明知甲基安非他命為毒品危害防制條例第2條第2項第
    2款所列管之第二級毒品，依法不得持有、販賣，竟仍基於
    意圖營利而販賣第二級毒品甲基安非他命之犯意，於民國10
    8年11月5日上午11時30分許，以其所有之IPHONE廠牌行動電
    話（含門號0000000000號SIM卡1張）連接網際網路，並以暱
    稱「170/80/不分/TPE」在通訊軟體「BAND」之公開群組「
    抽的不是煙 是寂寞是工具」中，張貼「新北-北市優質（菸
    圖案）春煙的價格歡迎內洽」之販賣毒品訊息。嗣經員警執
    行網路巡邏勤務時發現，遂佯裝買家與之聯繫，並議定以新
    臺幣（下同）5,000元之價格，向林義哲購買第二級毒品甲
    基安非他命2公克，復相約於同年月15日下午5時20分許在新
    北市○○區○○路00號前交易。嗣林義哲於上揭時、地抵達現場
    後，向佯裝買家之員警收取價金5,000元，並告知欲販賣之
    毒品置於交易地點旁之攤販桌上紙袋內，經警確認無誤後，
    隨即將其逮捕，並扣得其欲販賣之甲基安非他命1包（驗前
    淨重1.8531公克，驗餘淨重1.8503公克）及上開行動電話1
    支（含門號0000000000號SIM卡1張）。林義哲上開販賣第二
    級毒品之犯行，因而未遂（價金5,000元由員警取回）。
二、案經新北市政府警察局新莊分局移送臺灣新北地方檢察署檢
    察官偵查起訴。
    理  由
壹、程序部分（即證據能力）：
    本判決所引用其餘之證據資料（包含供述證據、文書證據等
    ），並無證據證明係公務員違背法定程序所取得，又經本院
    審認結果，尚無顯有不可信之情況與不得作為證據之情形，
    本院審酌上開證據資料製作時之情況，無違法不當及證明力
    明顯過低之瑕疵，認為以之作為證據應屬適當，是依刑事訴
    訟法第159條之5規定，認有證據能力。
貳、實體部分：
一、認定事實所憑之證據及得心證之理由：
  ㈠上揭事實，業據被告於偵訊、原審及本院審理時坦承不諱（
    偵卷第95至99頁，原審卷第127頁及本院卷第235頁、256頁
    ）；此外，並有員警職務報告、新北市政府警察局新莊分局
    搜索扣押筆錄、扣押物品目錄表、被告與喬裝買家員警使用
    通訊軟體「BAND」對話譯文一覽表、對話紀錄擷圖、被告於
    通訊軟體公開群組刊登販毒訊息擷圖、現場查獲及扣案物品
    照片在卷可稽（偵卷第27、33至37、49至68頁）；暨甲基安
    非他命1包（呈白色或透明晶體狀，驗前淨重1.8531公克，
    驗餘淨重1.8503公克）及IPHONE廠牌行動電話1支（含門號0
    0000 00000號SIM卡1張）扣案可佐。又扣案之白色或透明晶
    體1包經送鑑驗結果，確含第二級毒品甲基安非他命成分乙
    節，有臺北榮民總醫院108年11月19日北榮毒鑑字第C000000
    0號毒品成分鑑定書存卷為憑（偵卷第129頁）。
  ㈡按所謂販賣毒品行為，須行為人主觀上有營利意圖，且客觀
    上有販入或賣出毒品行為，即足構成，至於實際上是否已經
    獲利，則非所問；必也始終無營利之意思，而以原價或低於
    原價有償讓與他人，方難謂為販賣行為，而僅得以轉讓罪論
    處（最高法院93年度台上字第1651號判決意旨參照）。又販
    賣甲基安非他命係屬違法行為，非可公然為之，亦無公定價
    格，且容易分裝並增減份量，而每次買賣之價量，可能隨時
    依雙方關係深淺、資力、需求量及對行情認知、來源是否充
    裕、查緝是否嚴謹、購買者被查獲時供述購買對象之可能風
    險之評估等情形，而異其標準，非可一概而論，其販賣之利
    得，除被告坦承犯行或價量俱臻明確外，委難察得實情，惟
    販賣之人從價差或量差中牟利之方式雖異，其意圖營利之販
    賣行為則同一，加以我國對毒品販賣查緝甚嚴，販賣毒品之
    刑度極重，且被告向上游購入毒品亦需付出鉅資，不無成本
    壓力，苟若無利可圖，應無甘冒被查緝法辦之危險而平白為
    無償轉讓毒品或祇為原價量出售之可能，況本案員警亦係以
    約定價購之方式取得毒品，並非無償取得，足認被告確有藉
    販售上開毒品獲得一定利益之情，故其主觀上應有販賣毒品
    之營利意圖無訛。
  ㈢綜上所述，被告之自白核與事實相符，本案事證明確，被告
    所為上開犯行，堪以認定，應依法論科。
二、論罪科刑：
  ㈠查被告行為後，毒品危害防制條例第4條及第17條第2項等規
    定，業於109年1月15日修正公布，並於公布後6個月之同年7
    月15日生效施行，修正前第4條第2項規定「製造、運輸、販
    賣第二級毒品者，處無期徒刑或7年以上有期徒刑，得併科 
     新臺幣1千萬元以下罰金。」修正後規定「製造、運輸、販
    賣第二級毒品者，處無期徒刑或10年以上有期徒刑，得併科
    新臺幣1千5百萬元以下罰金。」經比較修正前、後之規定，
    修正後同條第2項規定，將有期徒刑及罰金刑度提高，是修
    正後之規定並未較有利於被告，依刑法第2條第1項前段規定
    ，自應適用行為時即修正前之毒品危害防制條例第4條  第2
    項規定論處。
  ㈡又修正前毒品危害防制條例第17條第2項規定：「犯第4條至
　  第8條之罪於偵查及審判中均自白者，減輕其刑。」修正後 
     該條項規定：「犯第4條至第8條之罪於偵查及歷次審判中
    均 自白者，減輕其刑。」觀之該條項修正之立法理由：第2
    項之規範目的原在於使犯第4條至第8條之毒品案件之刑事訴
    訟程序儘早確定，並鼓勵被告自白認罪，以開啟其自新之路
    ，故對犯前述罪之毒品之被告，於偵查及審判中均自白者，
    採行寬厚之刑事政策，而為應減輕其刑之規定。惟原所稱「
    審判中」，究指被告僅須於審判中曾有一次自白犯罪即應適
    用減刑規定，抑或須於歷次審判中均自白犯罪者始符合之？
    解釋上易生爭議。考量原立法之目的，係在使前述毒品案件
    之刑事訴訟程序儘早確定，當以被告於歷次審判中均自白犯
    罪者，始足當之，而所謂歷次審判中均自白，係指歷次事實
    審審級（包括更審、再審或非常上訴後之更為審判程序），
    且於各該審級中，於法官宣示最後言詞辯論終結時，被告為
    自白之陳述而言。故爰修正第2項，明定於偵查及歷次審判
    中均自白者，始減輕其刑。是上開規定之修正乃係關於程序
    規定之文字修正，屬於實務見解或法理之明文化，應依新法
    規定為適用，況且，本件被告於偵查、原審及本院宣示最後
    言詞辯論終結時，均為自白之陳述，無論依修正前、後之規
    定，均符合減刑之要件，自無比較新舊法之問題，附此敘明
    。
  ㈢查被告基於意圖營利販賣第二級毒品之犯意，在網路上（通
    訊軟體「BAND」）刊登訊息對外出售甲基安非他命，並與喬
    裝買家之員警談妥交易數量、價金及交易時間、地點，已著
    手於販賣第二級毒品犯行之實行；雖因員警係喬裝買家以執
    行查緝，並無實際向被告購得毒品之真意，故本件毒品交易
    並未完成。然被告主觀上既有販賣第二級毒品之意思，客觀
    上又已著手於犯罪行為之實行，自仍成立販賣第二級毒品之
    未遂犯。是核被告所為，係犯毒品危害防制條例第4條第6項
    、第2項之販賣第二級毒品未遂罪。被告販賣前意圖販賣而
    持有第二級毒品之低度行為，為其販賣第二級毒品未遂之高
    度行為所吸收，不另論罪。
  ㈣有關累犯不論情節一律應加重其刑之規定，司法院於108 年2
    月22日以775號解釋文，認為：刑法第47條第1項規定：「受
    徒刑之執行完畢，或一部之執行而赦免後，5年以內故意再
    犯有期徒刑以上之罪者，為累犯，加重本刑至二分之一。」
    有關累犯加重本刑部分，不生違反憲法一行為不二罰原則之
    問題。惟其不分情節，基於累犯者有其特別惡性及對刑罰反
    應力薄弱等立法理由，一律須加重最低本刑，於不符合刑法
    第59條所定要件之情形下，致生行為人所受之刑罰超過其所
    應負擔罪責之個案，其人身自由因此遭受過苛之侵害部分，
    對人民受憲法第8條保障之人身自由所為限制，不符憲法罪
    刑相當原則，牴觸憲法第23條比例原則。於此範圍內，有關
    機關應自本解釋公布之日起2年內，依本解釋意旨修正之。
    於修正前，為避免發生上述罪刑不相當之情形，法院就該個
    案應依本解釋意旨，裁量是否加重最低本刑。而就法院裁量
    是否加重最低本刑部分，解釋理由書則認為：刑罰須以罪責
    為基礎，並受罪責原則之拘束，無罪責即無刑罰，刑罰須與
    罪責相對應。亦即國家所施加之刑罰須與行為人之罪責相當
    ，刑罰不得超過罪責。基於憲法罪刑相當原則，立法機關衡
    量其所欲維護法益之重要性、防止侵害之可能性及事後矯正
    行為人之必要性，綜合斟酌各項情狀，以法律規定法官所得
    科處之刑罰種類及其上下限，應與該犯罪行為所生之危害、
    行為人責任之輕重相符，始與憲法罪刑相當原則及憲法第23
    條比例原則無違。系爭規定不分情節，基於累犯者有其特別
    惡性及對刑罰反應力薄弱等立法理由，一律加重最低本刑，
    於不符合刑法第59條所定要件之情形下，致生行為人所受之
    刑罰超過其所應負擔罪責之個案，其人身自由因此遭受過苛
    之侵害部分，對人民受憲法第8條保障之人身自由所為限制
    ，不符憲法罪刑相當原則，牴觸憲法第23條比例原則。於此
    範圍內，有關機關應自本解釋公布之日起2年內，依本解釋
    意旨修正之。於修正前，為避免發生上述罪刑不相當之情形
    ，法院就該個案應依本解釋意旨，裁量是否加重最低本刑。
    又法院就符合累犯要件之被告，仍應以其是否有其特別惡性
    或對刑罰反應力薄弱等事由，妥適審酌被告所犯前後數罪間
    ，關於前案之性質（故意或過失）、前案徒刑之執行完畢情
    形（有無入監執行完畢、是否易科罰金或易服社會勞動）、
    再犯之原因、兩罪間之差異（是否同一罪質、重罪或輕罪）
    、主觀犯意所顯現之惡性及其反社會性等情，綜合判斷各別
    被告有無因加重本刑致生所受刑罰超過其所應負擔罪責之情
    形，裁量是否加重最低本刑。查被告前因施用毒品案件，經
    臺灣新北地方法院以107年度簡字第8665號判處有期徒刑2月
    確定；又因施用毒品案件，經臺灣臺北地方法院以108年度
    簡字第501號判處有期徒刑2月確定，上開2案，嗣經臺灣臺
    北地方法院定應執行刑為有期徒刑3月確定，於108年6月28
    日易科罰金執行完畢等情，有本院被告前案紀錄表1份可按
    ，是其於有期徒刑執行完畢後5年內故意再犯本件有期徒刑
    以上之幫助詐欺罪，固為累犯；惟審酌被告前開構成累犯事
    由之施用第二級毒品案件與本案犯行之罪名、罪質不同，犯
    罪手段、動機顯屬有別，且所侵害之法益、對社會之危害程
    度，亦有相當差別，兩者間顯無延續性；又被告未曾因販賣
    毒品案件經法院判處罪刑，難認其對於本案販賣第二級毒品
    未遂犯行具有特別惡性，雖於5年內再犯本案，然不足以認
    其有刑罰反應力薄弱之情，徵諸被告所為本案犯行因業經員
    警查獲，並未發生實害，犯罪情節尚屬輕微，無加重其刑之
    必要，是本院依上開各情，按前揭解釋意旨，爰不依刑法第
    47條第1項之規定，加重其刑。亦即被告雖構成累犯，然尚
    無加重其刑之必要。
  ㈤被告已著手於販賣第二級毒品犯行之實行而不遂，為未遂犯
    ，爰依刑法第25條第2項規定減輕其刑。
  ㈥按犯毒品危害防制條例第4條至第8條之罪於偵查及審判中均
    自白者，減輕其刑，同條例第17條第2項定有明文。其立法
    目的，在使毒品案件之刑事訴訟程序儘早確定，鼓勵被告自
    白認罪，開啟其自新之路，對被告於偵查及審判中均自白者
    ，增列應減輕其刑之規定，採行寬厚之刑事政策。此所謂自
    白，乃對自己犯罪事實全部或一部為肯定供述之意，至於行
    為人之行為應如何適用法律，屬法院就所認定之事實，本於
    職權而為法律上之評價，並不以被告自承所犯之罪名為必要
    （最高法院103年度台上字第127號判決參照）；且不論該被
    告之自白，係出於自動或被動、簡單或詳細、一次或多次，
    甚至自白後有無翻異，祇要其在偵查「及」審判中，「均」
    曾有自白，即應依法減輕其刑（最高法院107年度台上字第4
    279號判決意旨參照）。經查，被告於偵訊時已自承其於上
    開時地與喬裝買家之員警見面係為交付毒品並收取5,000元
    價金，且其當時確有販賣甲基安非他命之想法等語（偵卷第
    95、97頁），堪認其就販賣毒品之主要犯罪事實於偵查中已
    為肯認之供述，復於原審及本院審理時坦承全部犯罪事實，
    揆諸前開說明，亦應適用毒品危害防制條例第17條第2項規
    定減輕其刑。
  ㈦按犯罪之情狀顯可憫恕，認科以最低度刑仍嫌過重者，得酌
    量減輕其刑，為刑法第59條所明定。又刑法第59條規定犯罪
    情狀可憫恕者，得酌量減輕其刑，固為法院依法得自由裁量
    之事項，然非漫無限制，必須犯罪另有特殊之原因與環境，
    在客觀上足以引起一般同情，認為即予宣告法定低度刑期尤
    嫌過重者，始有其適用。是為此項裁量減刑時，必須就被告
    全部犯罪情狀予以審酌在客觀上是否有足以引起社會上一般
    人之同情，而可憫恕之情形，始稱適法（最高法院88年度台
    上字第6683號判決意旨參照）。蓋此旨在避免嚴刑峻罰，法
    內存仁，俾審判法官得確實斟酌個案具體情形，妥適裁量，
    務期裁判結果，臻致合情、合理、合法之理想。又刑法第59
    條規定之酌量減輕其刑，必須犯罪另有特殊之原因與環境，
    在客觀上足以引起一般同情，認為即使予以宣告法定最低度
    刑，猶嫌過重者，始有其適用。此所謂法定最低度刑，固包
    括法定最低本刑；惟遇有其他法定減輕之事由者，則應係指
    適用其他法定減輕事由減輕其刑後之最低度刑而言。倘被告
    別有法定減輕事由者，應先適用法定減輕事由減輕其刑後，
    猶認其犯罪之情狀顯可憫恕，即使科以該減輕後之最低度刑
    仍嫌過重者，始得適用刑法第59條規定酌量減輕其刑（最高
    法院100年度台上字第744號判決意旨參照）。經本院審酌被
    告本案販賣毒品之手段、情節，認被告知悉毒品對人體身心
    健康危害之烈，仍意圖營利為本案販賣毒品犯行，將造成毒
    品流通及戕害他人身體健康，且被告所犯販賣第二級毒品罪
    ，於依刑法第25條第2項、毒品危害防制條例第17條第2項、
    第1項規定2次減輕其刑後，較之被告販賣第二級毒品犯行對
    社會風氣及治安之危害程度，無情輕法重之情形，殊難認有
    何特殊原因或堅強事由，在客觀上足以引起一般同情而有情
    堪憫恕或特別可原諒之處，不符刑法第59條規定，自無該條
    規定適用。被告及其辯護人均稱被告所涉犯行於客觀上情輕
    法重，縱予以宣告法定最低刑度猶嫌過重，希望能依刑法第
    59 條規定減輕其刑云云，自不可採。
三、撤銷改判之理由
  ㈠原審審理後，認被告犯罪事證明確，予以論罪科刑，固非無
    見。惟查：⒈毒品危害防制條例第4條業有如前述之修正，原
    審未及審酌，比較新舊法，容有未洽；⒉參酌司法院釋字第7
    75號解釋意旨，被告成立累犯之前案紀錄係犯施用第二級毒
    品罪，與本案犯罪型態、罪名均不相同，未反應被告具有特
    別惡性及對刑罰反應力薄弱之情形，復斟酌累犯規定所欲維
    護法益之重要性、防止侵害之可能性及事後矯正行為人之必
    要性，綜核上開各情狀，認就被告本案所犯之罪，不依刑法
    第47條第1項規定加重其刑，業如前述，原審認被告應依刑
    法第47條第1項規定加重其刑，亦有未當。另被告以其所涉
    犯行於客觀上情輕法重，縱予以宣告法定最低刑度猶嫌過重
    ，希望能依刑法第59條規定減輕其刑云云為由提起上訴，如
    前所述，雖無理由，然原判決既有上開可議之處，自屬無可
    維持，應由本院予以撤銷改判。
  ㈡量刑：
    爰以行為人之責任為基礎，審酌被告正值青壯，且為身心健
    全之人，竟不思以正當途徑合法掙取金錢，且己身復有施用
    毒品，明知毒品不僅具有生理成癮性及心理依賴性，將殘害
    施用者自身健康，導致精神障礙、性格異常，甚至造成生命
    危險，且因施用毒品而散盡家財、連累家人，或為購買毒品
    鋌而走險者，更不可勝計，竟為謀個人私利而為本案販賣第
    二級毒品未遂犯行，所為甚屬不該，再考量其犯罪之動機、
    目的、手段、所欲販賣之毒品數量、金額及犯後態度，暨其
    智識程度、家庭經濟生活狀況等一切情狀，量處有期徒刑1
    年10月。
  ㈢沒收：
  ⒈查，扣案之甲基安非他命1包（驗餘淨重1.8503公克），係被
    告本案欲出售牟利之第二級毒品，是上開毒品暨與內裝毒品
    無法完全析離之外包裝袋，均應依毒品危害防制條例第18條
    第1項前段規定，宣告沒收銷燬之。
  ⒉扣案IPHONE廠牌行動電話1支（含門號0000000000號SIM 卡1
    張），為被告所有、持供本案犯行所用之物，不問屬於犯罪
    行為人與否，亦應依毒品危害防制條例第19條第1項規定，
    宣告沒收。
  ⒊又所稱因犯罪所得之財物，係以實際所得者為限，苟無所得
    或尚未取得者，即無從為沒收、追徵之諭知（最高法院99年
    度台上字第5840號判決意旨參照）。被告雖欲販賣本案毒品
    予員警，然員警既係虛偽買賣毒品，且員警業並已將喬裝購
    買毒品而短暫交付之現金5,000元取回，被告就本案犯行並
    未有何犯罪所得，自無庸宣告沒收，附此敘明。
據上論結，應依刑事訴訟法第369條第1項前段、第364條、第299
條第1項前段，毒品危害防制條例第4條第6項、第2項、第17條第
2項、第18條第1項前段、第19條第1項，刑法第2條第1項前段、
第11條、第47條第1項、第25條第2項，判決如主文。
本案經檢察官劉仕國、劉家瑜提起公訴，檢察官蔡顯鑫到庭執行
職務。
中　　華　　民　　國　　109 　年　　9　　月　　30 　　日
                     刑事第一庭審判長法　官  李釱任
                                     法　官  崔玲琦 
                                     法　官  梁耀鑌
以上正本證明與原本無異。
如不服本判決，應於收受送達後20日內向本院提出上訴書狀，其
未敘述上訴之理由者並得於提起上訴後20日內向本院補提理由書
（均須按他造當事人之人數附繕本）「切勿逕送上級法院」。
                                     書記官   宗志強
中華民國109年9月30日
附錄本案論罪科刑法條全文
修正前毒品危害防制條例第4條
製造、運輸、販賣第一級毒品者，處死刑或無期徒刑；處無期徒
刑者，得併科新臺幣2千萬元以下罰金。
製造、運輸、販賣第二級毒品者，處無期徒刑或7年以上有期徒
刑，得併科新臺幣1千萬元以下罰金。
製造、運輸、販賣第三級毒品者，處5年以上有期徒刑，得併科
新臺幣7百萬元以下罰金。
製造、運輸、販賣第四級毒品者，處3年以上10年以下有期徒刑
，得併科新臺幣3百萬元以下罰金。
製造、運輸、販賣專供製造或施用毒品之器具者，處1年以上7年
以下有期徒刑，得併科新臺幣1百萬元以下罰金。
前五項之未遂犯罰之。